臺灣高等法院刑事判決
109年度上訴字第2904號
上  訴  人  
即  被  告  廖經緯





選任辯護人  陳克譽律師（扶助律師）
上列上訴人即被告因強盜案件，不服臺灣臺北地方法院108年度
訴字第964號，中華民國109年5月25日第一審判決（起訴案號：
臺灣臺北地方檢察署108年度偵字第11592號），提起上訴，本院
判決如下：
    主  文
上訴駁回。
    事  實
一、何政庭（原審判刑確定）與喬鈺淇（大陸地區人民，另經原
    審法院通緝中）係情侶，與廖經緯（綽號小胖）係朋友，何
    政庭、喬鈺淇與蔣道崙亦係朋友。何政庭、喬鈺淇知悉蔣道
    崙家境富裕，竟夥同廖經緯，意圖為自己不法之所有，基於
    強盜之犯意聯絡，擇定以蔣道崙為下手目標，由喬鈺淇出面
    假意邀約蔣道崙至旅館，再伺機將旅館房卡交付廖經緯，廖
    經緯及何政庭再到旅館房間對蔣道崙強索財物。謀議既定，
    即於民國106年11月15日，由喬鈺淇先邀約蔣道崙至夜店喝
    酒，再於當日傍晚佯裝酒醉身體不適，由蔣道崙將喬鈺淇帶
    至臺北市○○區○○路00號「HOME HOTEL」旅館住宿；入住該旅
    館1206號房之後，喬鈺淇即假借用餐，與蔣道崙前往臺北市
    ○○區○○路00號「一蘭拉麵」，席間喬鈺淇藉故前往廁所，在
    廁所將上址旅館房卡交付廖經緯，再於用餐完畢後，與蔣道
    崙返回上址旅館。廖經緯於喬鈺淇與蔣道崙回到房間，即前
    往上址喬鈺淇下榻之房間，由喬鈺淇開門讓廖經緯進入房間
    內，廖經緯即持手機對蔣道崙拍攝，強將蔣道崙壓制於床上
    ，以膠帶將蔣道崙之雙手反綁、眼睛與嘴巴貼住，並恫嚇稱
    「如果不照做，會對你家人不利」、「如果敢報警，就會死
    得很難看」、「這幾天我都會盯著你，別耍小動作」等語，
    以此等強暴、脅迫方式使蔣道崙不能抗拒，廖經緯再假意要
    求喬鈺淇進入廁所，並要求蔣道崙交付新臺幣（下同）80萬
    元，又撕去蔣道崙眼睛上的膠帶，迫令蔣道崙在面額30萬元
    、35萬元及30或35萬元之本票共3張上按壓指印，並強取蔣
    道崙皮夾內之郵局帳號00000000000XXX號（詳卷）提款卡，
    稱「不講密碼就殺了你」，蔣道崙因不能抗拒而提供該帳戶
    提款卡密碼，廖經緯再假意要求喬鈺淇打電話通知在附近等
    候之何政庭到場解決，何政庭到場後，廖經緯先將何政庭之
    雙手反綁，用以誤導蔣道崙，鬆綁後由何政庭持蔣道崙上開
    郵局提款卡至附近超商提領2萬元7次（共14萬元），得款後
    在旅館外，依廖經緯指示，將其中4萬元交給不知情之黃鼎
    倫（另經檢察官為不起訴處分），其餘10萬元攜回後交給廖
    經緯，廖經緯並對蔣道崙稱錢還不夠，拿到錢才會還本票。
    廖經緯等3人強盜得手後，持續控制蔣道崙之行動自由，至
    翌日（16日）上午8時許辦理退房後，蔣道崙仍因廖經緯等
    人於旅館房間內之脅迫無法抗拒，並希望換回上開本票，遂
    自行返回其住處拿取上開帳戶存摺、印章，臨櫃提領60萬元
    後攜至臺北市信義區101大樓附近交給喬鈺淇及何政庭。喬
    鈺淇與何政庭得手後，即攜至臺北市建國南路上某圖書館1
    樓廁所內，將其中20萬元交給廖經緯，其餘款項則朋分。廖
    經緯等3人以此方式結夥強盜蔣道崙合計74萬元。
二、案經蔣道崙訴由臺北市政府警察局信義分局報告臺灣士林地
    方檢察署呈請臺灣高等檢察署檢察長令轉臺灣臺北地方檢察
    署檢察官偵查後起訴。
    理  由
一、證據能力：
    本件認定事實所引用之卷內所有卷證資料（包含人證、物證
    、書證，詳下述及者），並無證據證明係公務員違背法定程
    序所取得，與本案事實亦有自然之關連性，公訴人、被告廖
    經緯及其辯護人於準備程序迄至本案言詞辯論終結，均不爭
    執該等卷證之證據能力或曾提出關於證據能力之聲明異議，
    且卷內之傳聞書證，亦無刑事訴訟法第159條之4之顯有不可
    信之情況或其他不得作為證據之情形，本院認引為證據為適
    當，是依刑事訴訟法第159條之4、之5等規定，下述認定事
    實所引用之證據方法均有證據能力。
二、認定事實：
　㈠被告原於原審審理中自白承認犯罪，於本院則辯稱所為只是
    恐嚇取財，不是結夥強盜，告訴人蔣道崙可以抗拒，只是他
    自己不抗拒，我跟何政庭、喬鈺淇沒有事前籌劃，是何政庭
    當天臨時打給我要我去幫忙嚇嚇告訴人，說告訴人欠錢等語
    。辯護人則辯稱告訴人是自己去郵局提款以換回本票，並無
    不能抗拒，應僅成立恐嚇取財罪等語。
　㈡然查，上開事實欄所載之事實，業據證人蔣道崙於警詢及偵
    訊中證述明確（見他字卷第11至14頁警詢、第46至50頁警詢
    、第57至65頁偵訊筆錄），證人黃鼎倫亦於偵訊中陳稱；當
    天被告一直說要約我去賺錢，問他賺什麼錢，他要不講，還
    說要跟何政庭去討錢等語（見偵13538卷一第244至250頁筆
    錄），並有HOMEHOTEL與一蘭拉麵之監視器影像截圖照片、
    何政庭外出領款與黃鼎倫接觸影像擷圖、刑案現場照片、喬
    鈺淇與告訴人INSTAGRAM對話紀錄截圖、臺北市政府警察局
    信義分局刑案現場勘察報告、臺北市政府警察局107年1月29
    日北市警鑑字第10730047400號函所附旅館房間內蒐證後之D
    NA鑑定書（菸蒂與何政庭型別相符）、107年1月30日北市警
    鑑字第10730332000號函所附內政部警政署刑事警察局107年
    1月19日刑紋字第1070004899號鑑定書（礦泉水瓶身驗出何
    政庭指紋）、告訴人所簽本票3張之影本（其中1張金額不清
    楚，被告稱是35萬元、告訴人稱是30萬元）、告訴人之郵局
    存摺內頁明細影本在卷可稽（見他字卷第68至85頁、偵1353
    8卷一第38至60頁、第64至67頁、第202至235頁、原審卷第2
    49頁）。
　㈢依據告訴人偵查中之歷次證詞，其當晚在旅館房間內，著白
    色浴袍裡面沒有穿，被告進來後對其拍照，又以膠帶綑綁其
    雙手、矇住其眼睛、嘴巴，再恫嚇稱要對其不利、不能報警
    或耍小動作、這幾天都會盯著等語，且一開始問明其郵局帳
    戶餘額後，本來要100萬元，其說20萬元好不好，被告說不
    夠、要80萬元，但因為無法一次領出那麼多，才說想辦法其
    他隔天再給，後來退房後，其回到家雖有打電話給淡水警察
    局，警察要其趕快去信義分局報案，但其還是很慌張、害怕
    ，所以就直接去郵局領錢說要買車，再把錢交給喬鈺淇、何
    政庭等節，被告在旅館房間內所當場施以之上開強暴、脅迫
    手段，客觀上均足以致使通常一般人感到畏懼害怕，告訴人
    亦是如此，且其效果已因被告脅迫稱要對告訴人及其家人不
    利、這幾天都會盯著你等語，而延續到告訴人獲釋之後，且
    告訴人如不照做，將無法換回所簽立之本票，以致其仍未敢
    完成報警動作，欺騙郵局臨櫃關懷而提領60萬元後交付喬鈺
    淇、何政庭，是告訴人於旅館房間內，因被告等人上開強暴
    、脅迫手段，客觀上已達不能抗拒之程度，離開旅館房間後
    ，仍因上開脅迫言行之作用，依然持續處以不能抗拒之情形
    下，方交付上開財物，以期能滿足被告所要求必須給足80萬
    元之金額，誠如告訴人於警詢所述「（既然你恢復自由之身
    ，為何還去提領60萬，而未立即向警方報案？）因為對方拍
    了我照片、身分證件資料，我怕對方對我不利，加上我有簽
    本票」，被告亦坦認有跟告訴人說拿到錢才會還本票（見本
    院卷第196頁筆錄），適可證實被告在旅館房間內之脅迫手
    段依然持續效果到告訴人交付該臨櫃領得之60萬元為止無誤
    ，被告辯稱告訴人在房間內能反抗而不反抗，悖於常情事理
    甚遠，辯護人辯稱告訴人返家後自行去郵局提款，已無不能
    抗拒云云，割裂並忽視被告在旅館房間內對告訴人所為脅迫
    手段之持續作用，亦非可採。
　㈣按意圖為自己或第三人不法之所有，以強暴、脅迫、藥劑、
    催眠術或他法，至使不能抗拒，而取他人之物或使其交付者
    ，為強盜罪，處5年以上有期徒刑。犯強盜罪而有第321條第
    1項各款情形之一者（如第4款「結夥三人以上而犯之者」）
    ，處7年以上有期徒刑，刑法第328條第1項、第330條第1項
    分別定有明文。所謂至使不能抗拒，係指行為人所施用之強
    暴、脅迫等非法方法，在客觀上足使被害人喪失意思自由，
    並達於不能抗拒之程度者而言；係以對於被害人施用強暴、
    脅迫等非法方法，所加之威嚇程度為標準，倘其程度足以抑
    壓被害人之意思自由，達於身體上或精神上不能抗拒之程度
    ，而取他人之物或使其交付者，即屬強盜罪，亦即，應綜合
    當時之具體事實，依通常一般人處於此相類似狀況下，身體
    或意思自由是否會處於不能抗拒之受壓制狀態，不以被害人
    主觀意思為準。而按恐嚇取財罪與強盜罪之區別，前者係以
    將來之惡害通知被害人使其生畏怖心，後者係以目前危害或
    施用強暴脅迫至使不能抗拒，除在程度上不同外，尤應以被
    害人已否喪失意思自由為標準（最高法院69年度台上字第22
    01號判決意旨參照）。
　㈤承上㈢之事實認定，被告在旅館房間內，對告訴人施以上開強
    暴、脅迫之手段，強索錢財80萬元，客觀上當已足使告訴人
    喪失意思自由，並達於不能抗拒之程度，實則告訴人亦證述
    如此，並無告訴人未感到害怕之情形，且其遭脅迫後仍感到
    恐懼、害怕之效果，業已延續至隔日領款為止，告訴人自然
    係處於仍然不能抗拒之狀態而交付此60萬元，因被告所使用
    之強暴、脅迫手段，均係加以現在立即之惡害通知，且告訴
    人已無充分意思決定空間，只能照作，依據前揭㈣之說明，
    被告已屬以此強暴、脅迫手段強使告訴人不能抗拒而合計交
    付錢財共74萬元，並無成立恐嚇取財罪之餘地。
　㈥此外，無論被告、何政庭或喬鈺淇於本案對告訴人取財之計
    畫，係案發當天稍早或更早以前完成，證人何政庭於本院證
    稱是其指使被告去做、要被告隨機應變（見本院卷第185頁
    筆錄），證人黃鼎倫亦於偵訊中證實被告有說要去賺錢、要
    跟何政庭去討錢，依照被告當天向喬鈺淇取得房卡及在旅館
    內之各該作為，從頭到尾皆由被告下手，索要多少財物亦由
    被告決定，何政庭、喬鈺淇甚至只是配合被告演出，此當非
    簡單一句「隨機應變」即可完成計畫，是應認被告、何政庭
    及喬鈺淇對本案犯罪計畫均有所討論、謀議或同意，其3人
    亦皆出現在旅館房間內而符合刑法上結夥三人之要件。
　㈦另就主觀犯意方面，事實上，告訴人根本沒有欠何政庭或喬
    鈺淇任何錢，反而是案發前告訴人借過10萬元給何政庭（見
    他字卷第64頁筆錄），況無論是何政庭於警詢中所稱要恐嚇
    告訴人、於偵訊中所稱要騙告訴人，或被告於本院所辯稱是
    要恐嚇取財，主觀上皆係基於為自己不法所有之意圖而為，
    且被告係從頭到尾下手實施各該強暴、脅迫手段之人，何政
    庭、喬鈺淇只是配合被告演出，當天從開口要100萬元，後
    來降到一定要給足80萬元，此等金額都是由被告決定，未見
    被告遲疑或轉而向另2人確認後才加以決定，亦未見被告當
    場向告訴人確認到底有無欠誰多少錢，被告還說自己是跟蔣
    道崙講要跑路費（見本院卷第195頁筆錄），甚至，無充分
    事證可證明參與本案之被告友人黃鼎倫，都在被告要求下分
    到4萬元，何政庭根本不知道為什麼要分錢給完全不認識的
    黃鼎倫（見偵13538卷二第9頁、偵11592卷第70頁偵訊筆錄
    ），自可認定被告居於此犯罪計畫之核心角色，並非僅是依
    憑何政庭或喬鈺淇之命行事之人，其主觀上當清楚認知就是
    要以此等強暴、脅迫手段迫令告訴人交出財物，其主觀上與
    何政庭及喬鈺淇均有不法所有意圖及結夥三人強盜之犯意聯
    絡甚明，被告主觀犯意與客觀犯行並無任何不一致之處，辯
    護人依「所知所犯」法理認為被告僅因該當恐嚇取財罪云云
    ，與卷證不符，顯不可採。
　㈧綜上所述，被告於原審之任意性自白，查與事實相符，於本
    院之所辯，查與實情不符，顯係事後卸責之詞，本案事證明
    確，被告犯行堪以認定，自應依法論科。
三、論罪及駁回被告上訴之理由：
  ㈠核被告夥同何政庭及喬鈺淇所為，係犯刑法第330條第1項、
    第321條第1項第4款之結夥三人強盜罪。
　㈡被告與何政庭及喬鈺淇間，就上開犯行，有犯意聯絡及行為
    分擔，為共同正犯。
　㈢原審同此認定，以被告罪證明確，依刑事訴訟法第299條第1
    項前段、刑法第28條、第330條第1項、第321條第1項第4款
    之規定，並審酌被告因前案假釋出獄未久，智識思慮正常，
    且四肢健全，非無工作能力，竟不循正當途徑賺取所需，為
    圖輕鬆獲取財物即貿然結夥他人強盜，非但侵害告訴人之財
    產權，且對於其人身安全造成威脅，惟被告已坦承犯行，且
    已與告訴人達成和解，承諾於110年12月30日前給付37萬元
    予告訴人，另衡酌被告所用手段並未造成告訴人身體實際傷
    害，其等分工狀況及品行、自述之家庭經濟狀況等一切情節
    ，量處有期徒刑7年10月，另就沒收部分交代：①被告犯罪所
    得30萬元，雖已與告訴人成立調解，惟現仍未實際賠償告訴
    人，應依刑法第38條之1第1項、第3項規定沒收之，並於全
    部或一部不能沒收或不宜執行沒收時，追徵其價額。②被告
    脅迫告訴人簽發之本票3紙，固亦係被告犯罪所得之物，惟
    並未扣案，復經被告供承業已丟棄，已不能沒收原物，為免
    執行困難，爰依刑法第38條之2第2項之規定，不予宣告沒收
    或追徵。經核原審就被告之罪刑及犯罪所得沒收部分之認事
    用法並無違誤，量刑亦稱妥適。
　㈣被告提起上訴，質疑自己為何判得比何政庭（7年4月）重，
    然原審業已斟酌被告與何政庭之分工情形，被告從頭到尾都
    是實際下手之人，其參與程度自較何政庭為高，又被告雖已
    於原審與告訴人成立調解（見原審卷第277頁調解筆錄），
    但尚未賠償，而何政庭已於原審實際賠償告訴人37萬元，犯
    後所為之彌補有別，則原審斟酌後，就其2人所各宣告之刑
    ，並無輕重失衡之處，被告於本院亦未提前進行賠償，自無
    輕判或不沒收犯罪所得之改判空間；另辯護人雖提及刑法第
    59條，但被告所為根本沒有足以引起一般人同情、情堪憫恕
    或情輕法重之處，與刑法第59條酌減之法定要件不符，無從
    予以酌減。是被告本件上訴為無理由，應予駁回。
據上論斷，應依刑事訴訟法第368條，判決如主文。
本案經檢察官白勝文提起公訴，檢察官羅建勛到庭執行職務。
中　　華　　民　　國　　109 　年　　12　　月　　1 　　日
                    刑事第八庭  審判長法  官  陳世宗
                                      法  官  周明鴻
                                      法  官  吳勇毅
以上正本證明與原本無異。
如不服本判決，應於收受送達後20日內向本院提出上訴書狀，其
未敘述上訴之理由者並得於提起上訴後20日內向本院補提理由書
（均須按他造當事人之人數附繕本）「切勿逕送上級法院」。
                                      書記官  許家慧
中　　華　　民　　國　　109 　年　　12　　月　　1 　　日